臺灣臺東地方法院民事判決
109年度訴字第194號
原      告  謝美玲  
訴訟代理人  許仁豪律師
被      告  李輝良  
訴訟代理人  吳漢成律師
上列當事人間請求塗銷抵押權登記事件，本院於民國109年11月2
6日言詞辯論終結，判決如下：
    主      文
被告應將如附表所示之抵押權設定登記予以塗銷。
訴訟費用由被告負擔。
    事實及理由
一、本件原告起訴主張：
　㈠原告於民國109年8月間，有意向訴外人陽金燕購買其所有之
    臺東縣○○市○○段000地號土地（下稱系爭土地），經陽金燕
    表示系爭土地雖曾於86年1月10日，為被告設定普通抵押權
    ，擔保其母郭有春向被告借款之新臺幣（下同）250萬元及
    利息等債權，然自99年8月5日伊繼承系爭土地以來，被告從
    未向伊提出任何證明債權存在之文件資料，亦未提出任何交
    付借款資料，以資證明被告為債權人及抵押債權存在等語，
    向原告擔保伊或郭有春與被告之間，並無抵押權所擔保之25
    0萬元借款債權存在。嗣經原告查證，發現被告曾於100年間
    ，向本院提起100年度訴字第94號確認抵押債權之訴，亦因
    無法提出任何資料證明抵押債權之存在，致遭法院駁回其訴
    ，並因被告未有不服而判決確定在案，足見被告確無擔保之
    抵押債權存在，原告因而同意向陽金燕購買系爭土地。
　㈡再者，依系爭抵押權申請登記內容，被告之借款債權係於86
    年4月9日屆期清償，如以請求權時效為15年計算，被告之借
    款債權時效最晚應於101年4月10日屆滿，依民法第880條規
    定：「以抵押權擔保之債權，其請求權已因時效而消滅，如
    抵押權人，於消滅時效完成後，5年間不實行其抵押權者，
    其抵押權消滅」，系爭抵押權應於時效消滅後5年內即106年
    4月11日前實行，然被告於上開時效屆滿後，遲至今日皆未
    實行抵押權，顯見其抵押權已歸於消滅，自不得據以行使抵
    押權。至被告雖主張曾於100年間向執行法院聲請拍賣抵押
    物等情，然查：被告於100年間聲請拍賣抵押物，係在擔保
    之債權時效消滅之前所為，且當時被告因無法提出債權證明
    文件，故於執行程序中另行提出確認系爭抵押權所擔保之25
    0萬元借款債權存在之訴，仍因無法提出交付借款之事實致
    遭法院判決敗訴後其；拍賣抵押物之聲請亦遭執行法院駁回
    ，與未實行抵押權無異，亦不得據此主張行使抵押權。另依
    被告與郭有春、陽金燕間之執行案件紀錄，被告固曾於94年
    5月10日，持本院88年度拍字第372號裁定聲請拍賣抵押物，
    惟其於95年5月24日自行撤回聲請，依民法第136條第2項之
    規定，時效因聲請強制執行而中斷者，若撤回其聲請，視為
    不中斷，故被告亦不得據此主張於94年5月10日，時效因開
    始聲請強制執行而中斷。爰依民法第767條第1項中段之規定
    ，提起本訴。
　㈢並聲明：如主文第1項所示。
二、被告則以：
  ㈠本件抵押權之設定為真正，經過如下：系爭抵押權為86年初
    由訴外人陽金燕協同其母郭有春向被告借款250萬元時所設
    定。緣陽金燕與其前夫林玉明向其等舊識莊金條借款，欲供
    林玉明競選臺東市市民代表使用，因莊金條臨時身上無多餘
    現金，遂由其媳婦之弟即被告與其子莊順富共同出資1人125
    萬元，合計250萬元，並約定借款期限4個月，月息2分。達
    成協議後，莊金條與陽金燕夫婦至址設臺東市○○路0段000號
    洪銘錫代書事務所，辦理系爭抵押權之設定，再回到附近家
    中，由莊金條交付現金予陽金燕夫婦。況被告曾於88年間聲
    請法院為許可拍賣抵押物之裁定，嗣於95年5月24日再經本
    院以94年度執字第2376號執行，又於99年間再聲請強制執行
    。是系爭抵押權確實所擔保之債權存在，否則不會幾次強制
    執行，同時執行部分金額，抵押債務人從未異議，亦未曾提
    起債務人異議之訴。
　㈡本院99年度司執字第5387號執行事件之終結是債權人承受結
    案，並非被告聲請強制執行有任何程序上不合法或法律上有
    欠缺，故被告於99年聲請強制執行時，時效就中斷，重新起
    算，所以從99年計算到現在，借款債權並無罹於時效。抵押
    權設定契約書等因執行處沒發還，讓被告無法繼續執行。
  ㈢並聲明：原告之訴駁回。
三、不爭執事項：
  ㈠訴外人郭有春於86年1月9日以其所有系爭土地為其與其女陽
    金燕設定登記抵押權，擔保債權總額記載為250萬元，約定
    利息為依照中央銀行放款利率，存續期間為86年1月9日起至
    86年4月9日止。
  ㈡郭有春於98年8月17日死亡，陽金燕為郭有春之繼承人，繼承
    系爭土地。
  ㈢被告於99年5月13日持本院88年度拍字第372號拍賣抵押物裁
    定，聲請查封拍賣系爭土地，經本院執行處以99年度司執字
    第5387號強制執行在案，嗣因被告據以主張抵押權所擔保之
    抵押債權，經被告提起確認抵押權存在之訴，經本院以100
    年度訴字第94號判決駁回其訴確定，而確定不存在，認原執
    行名義之執行力已可確定其不存在為由，駁回被告強制執行
    之聲請。
  ㈣被告於100年8月24日對訴外人陽金燕提起確認抵押債權存在
    之訴，嗣經本院於101年7月11日以被告未舉證系爭250萬元
    債權存在為由，駁回其訴確定。
四、得心證之理由：
  ㈠按請求權，因15年間不行使而消滅；消滅時效，自請求權可
    行使時起算；消滅時效，因左列事由而中斷：一、請求。二
    、承認。三、起訴。左列事項，與起訴有同一效力：一、依
    督促程序，聲請發支付命令。二、聲請調解或提付仲裁。三
    、申報和解債權或破產債權。四、告知訴訟。五、開始執行
    行為或聲請強制執行；時效因請求而中斷者，若於請求後6
    個月內不起訴，視為不中斷；以抵押權擔保之債權，其請求
    權已因時效而消滅，如抵押權人，於消滅時效完成後，5年
    間不實行其抵押權者，其抵押權消滅。民法第125條前段、
    第128條前段、第129條、第130條及第880條分別定有明文。
    請求權定有清償期者，自期限屆滿時起即可行使，依民法第
    128條之規定，其消滅時效，應自期限屆滿時起算（最高法
    院99年度台上字第297號判決意旨參照）。又以抵押權擔保
    之請求權雖經時效消滅，債權人仍得就其抵押物取償，固為
    民法第145條第1項所明定，惟抵押權人於消滅時效完成後，
    如長期不實行其抵押權，不免將使權利狀態永不確定，有害
    於抵押人之利益，為維持社會交易秩序，故民法第880條規
    定：「以抵押權擔保之債權，其請求權已因時效而消滅，如
    抵押權人於消滅時效完成後，5年間不實行其抵押權者，其
    抵押權消滅。」該條所稱實行抵押權，於依民法第873條第1
    項聲請法院拍賣抵押物之場合，係指抵押權人依法院許可拍
    賣抵押物之裁定，聲請執行法院強制執行拍賣抵押物，或於
    他債權人對於抵押物聲請強制執行時，聲明參與分配而言，
    不包括抵押權人僅聲請法院為許可拍賣抵押物之裁定之情形
    在內（最高法院87年度台上字第969號判決意旨參照）。
  ㈡原告主張其為系爭土地之所有權人，訴外人郭有春於86年1月
    9日以其所有系爭土地為其與其女陽金燕設定登記抵押權，
    擔保債權總額記載為250萬元，約定利息為依照中央銀行放
    款利率，存續期間為86年1月9日起至86年4月9日止等情，業
    據原告提出系爭土地登記謄本為證（詳本院卷第14頁、第14
    5頁），復為被告所不爭執，原告此部分主張堪信屬實。又
    被告曾於88年間向本院聲請拍賣抵押物裁定確定，並於94年
    5月10日持上開拍賣抵押物裁定聲請強制執行，執行案號為9
    4年度執字第2376號，該執行程序因被告（即債權人）撤回
    而終結；復於99年5月13日持本院88年度拍字第372號拍賣抵
    押物裁定，聲請查封拍賣系爭土地，經本院執行處以99年度
    司執字第5387號強制執行在案，嗣因被告據以主張抵押權所
    擔保之抵押債權，經被告提起確認抵押權存在之訴，經本院
    以100年度訴字第94號判決駁回其訴確定，而確定不存在，
    認原執行名義之執行力已可確定其不存在為由，駁回被告強
    制執行之聲請等情，有本院88年度拍字第372號裁定及裁定
    確定證明書、本院民事紀錄科查詢表、索引卡查詢-當事人
    姓名查詢在卷可查（詳本院卷第132頁至第135頁；司執5387
    卷第179頁至第180頁），此部分事實堪以認定。
　㈢被告雖抗辯系爭抵押權所擔保之債權存在，惟：
　1.按消滅時效因起訴而中斷；開始執行行為或聲請強制執行，
    與起訴有同一之效力，民法第129條固定有明文，惟須正當
    權利人對正當義務人為之，始生中斷時效之效力。又時效因
    開始執行行為而中斷者，若因權利人之聲請，或法律上要件
    之欠缺而撤銷其執行處分時，視為不中斷；時效因聲請強制
    執行而中斷者，若撤回其聲請，或其聲請被駁回時，視為不
    中斷，民法第136條第1項、第2項亦各定有明文，揆其立法
    意旨，前開條文之所以規定「若因權利人之聲請，或法律上
    要件之欠缺而撤銷其執行處分」、「若因聲請人撤回其強制
    執行之聲請，或其聲請被駁回時」，均「視為不中斷」，乃
    因債權人若聲請撤銷強制執行處分、或撤回其強制執行之聲
    請，均可認債權人無行使權利之意；而若強制執行處分被撤
    銷，則溯及自始無效，與未為執行處分同；至債權人聲請強
    制執行被駁回，亦與未聲請強制執行無異，故法明文規定該
    曾生中斷時效之效力「視為不中斷」。
　2.縱認本件被告之借款債權存在，被告於系爭抵押權存續期間
    86年4月9日屆至後之翌日即86年4月10日起，其債權之請求
    權即可行使，而揆諸上開法律說明，被告於94年間之強制執
    行程序，業因其自行撤回而失中斷時效之效力；其於99年間
    之強制執行程序，則因被駁回，亦與未聲請強制執行無異。
    加以，被告未再能提出其他中斷時效之證據，故被告之借款
    債權至遲於101年4月9日即已罹於消滅時效，被告於5年內即
    106年4月9日前既未實行抵押權，則依民法第880條規定，其
    抵押權即已歸於消滅而不復存在。從而，原告請求被告塗銷
    系爭抵押權設定登記，即為有理由，應予准許。
　3.至被告抗辯抵押權設定契約書等因執行處沒發還，讓伊無法
    繼續執行等語。惟按非訟事件之強制執行名義成立後，如經
    債務人提起確認該債權不存在之訴，而獲得勝訴判決確定時
    ，應認原執行名義之執行力，已可確定其不存在（最高法院
    79年度台抗字第300號判例意旨參照）。非訟事件之強制執
    行名義成立後，如經法院判決確定該債權不存在，則應認原
    執行名義之執行力，已可確定其不存在，不應因係債務人提
    起確認該債權不存在之訴，而獲得勝訴判決確定或係由債權
    人提起確認該債權存在之訴，而獲敗訴判決確定有別。依上
    開說明，本件被告所執執行名義之執行力既已確定不存在，
    自不得再執該執行名義聲請執行，被告前揭所辯，尚無理由
    ，附此敘明。
　㈣按所有人對於無權占有或侵奪其所有物者，得請求返還之。
    對於妨害其所有權者，得請求除去之。有妨害其所有權之虞
    者，得請求防止之。民法第767條第1項定有明文。系爭抵押
    權已歸於消滅，業經本院認定如前，則系爭抵押權存在之登
    記狀態對原告之所有權顯有妨害，是原告請求被告塗銷系爭
    抵押權登記，自屬有據。
五、綜上所述，原告為系爭土地之所有權人，而系爭抵押權已消
    滅而不存在，原告依民法第767條第1項中段之規定，請求被
    告應將系爭抵押權登記予以塗銷，為有理由，應予准許。
六、本件事證已臻明確，兩造其餘攻擊防禦及所舉證據，經核均
    於判決結果不生影響，爰不一一論述，併此敘明。
七、訴訟費用負擔之依據：民事訴訟法第78條。
中　　華　　民　　國　　110 　年　　12　　月　　24　　日
                  民事第一庭  法  官  吳俐臻
如對本判決上訴，須於判決送達後20日內向本院提出上訴狀，如
委任律師提起上訴者，應一併繳納上訴審裁判費。
中　　華　　民　　國　　110 　年　　12　　月　　24　　日
                              書記官  王品涵  
附表
土地標示 設定權利範圍 抵押權設定登記事項 臺東市○○段000地號 1/1 字號：東他字第000118號 登記日期：86年1月10日 登記原因：設定 權利人：李輝良 債權額比例：全部1分之1 擔保債權總金額：新臺幣250萬元 存續期間：86年1月9日至86年4月9日 清償日期：86年4月9日